【裁判字號】    98,台上,2319
【裁判日期】    980430
【裁判案由】    違反藥事法
【裁判全文】
最高法院刑事判決            九十八年度台上字第二三一九號
上  訴  人  甲○○
            乙○○
共      同
選任辯護人  許坤立律師
            郭香吟律師
上列上訴人等因違反藥事法案件，不服台灣高等法院中華民國九
十七年十月三十一日第二審更審判決（九十五年度上更(二)字第六
五九號，起訴案號：台灣士林地方法院檢察署八十四年度偵字第
九二五三、八一四七、八五五二號），提起上訴，本院判決如下
：
    主  文
上訴駁回。
    理  由
按刑事訴訟法第三百七十七條規定，上訴於第三審法院，非以判
決違背法令為理由，不得為之。是提起第三審上訴，應以原判決
違背法令為理由，係屬法定要件。如果上訴理由書狀並未依據卷
內訴訟資料，具體指摘原判決不適用何種法則或如何適用不當，
或所指摘原判決違法情事，顯與法律規定得為第三審上訴理由之
違法情形不相適合時，均應認其上訴為違背法律上之程式，予以
駁回。本件上訴人甲○○、乙○○上訴意旨略稱：(一)立胺酵素股
份有限公司（下稱立胺公司）負責人係陳明和，該公司生產有供
動物食用的飼料添加用之保力胺－Ｓ與供人食用之保力胺－Ｓ及
保力胺－ＳＰ酵素，二者不論從生產設備、過程、方法、經煉度
及成品均有極大差異，包裝亦不相同。而陳明和於第一審證稱：
與盧正光等人間雖無契約存在，但渠等在銷售「保力胺－ＳＰ酵
素」前曾立有備忘錄，明白指出盧正光僅負責行銷，並無權過問
製造事宜，且該包裝袋亦為陳明和所印製，盧正光等人僅就包裝
現品販售。經盧正光發現販售包裝上印有核准字號後，乃向陳明
和建議刪除，陳明和隨即將外包裝上字號刪除，後包裝上再無任
何核准字號等語，足見陳明和將原核准字號「台省農畜飼製第一
六六三二號」登載字號省略「畜飼」二字印列於該藥品之包裝，
係陳明和個人行為，與上訴人等無涉。上訴人等顯然認為「保力
胺－Ｓ酵素」非屬藥品；亦非明知含有鳳梨酵素之「保力胺－Ｓ
酵素」具有治療胃潰瘍、高血壓、風濕、關節炎、便秘等疾病之
醫療效能，並係自「酵素特效療法」等書籍所抄錄。上訴人等係
經銷供人食用或外用之「保力胺－Ｓ酵素」，而非動物飼料用之
「保力胺－Ｓ酵素」。原判決認上訴人等及陳明和共同基於犯意
聯絡，謀議由陳明和負責製造包裝，盧正光及上訴人等以保力胺
股份有限公司（下稱保力胺公司）或保力安公司之名義負責行銷
代理並為外包裝之設計，並由陳明和將原經核准供飼料用之字號
「台省農畜飼製字第一六六三二號」中「畜飼」二字省略為「台
省農製字第一六六三二號」，列印於新外包裝上。再由盧正光印
製該產品有改善體質、淨化血液、誘導藥效等醫療效能之說明及
可充人體藥性服用，同時印製書刊說明誇示「保力胺－Ｓ」具有
治療胃潰瘍等醫療效能，陳明和生產包裝後，再由盧正光、上訴
人等以保力胺公司名義，販賣供人服食等情，顯有認定事實不憑
證據之違法。(二)原判決並未說明甲○○如何參與經營保力胺公司
銷售保力胺－Ｓ酵素業務，僅以盧正光、乙○○係經由甲○○之
介紹始與陳明和共同推廣該產品，且其亦供稱與陳明和係乾兄妹
關係之詞，作為認定甲○○有參與該產品業務推展之理由，有判
決理由不備之違法。(三)原判決事實記載：盧正光經甲○○之介紹
與陳明和認識，……明知陳明和所製造之「保力胺－Ｓ」酵素，
具有「抗炎」作用，其中每公克鳳梨酵素活性含量達一萬三千至
二萬二千單位，而該鳳梨酵素具有「炎症症狀之解緩」藥理效果
，……且明知該「保力胺－Ｓ」酵素並未有其他治療胃潰瘍、高
血壓、風濕關節炎、便秘等疾病之醫療效果等情，惟理由謂上訴
人等並稱保力胺－Ｓ酵素有使便秘、整腸、胃下垂、胃潰瘍、痔
瘡……高低血壓異常、風濕痛……等疾病有顯著療效，對於飲酒
過量宿醉、性無能、美容，皆有良好效果，植物性複合酵素對於
維持身體的健康及對於各種疾病具有神奇療效等語，原判決事實
之認定與理由之說明不一，有判決理由矛盾之違法。(四)證人紀永
昌之證言係針對保力胺－Ｓ酵素，由其證詞可知保力胺－Ｓ酵素
雖含有鳳梨酵素，但仍屬食品，保力胺－Ｓ酵素宣稱療效，應依
食品衛生法管理，但仍不失食品，然原判決以證人紀永昌所證係
指「鳳梨酵素」係食品，核與上訴人等所販賣之「保力胺－Ｓ」
係帶有宣傳醫療效果之成品不同，自難為有利上訴人等之認定，
顯與證人紀永昌證詞不符，有證據上理由矛盾之違法。(五)原判決
理由說明依據行政院衛生署（下稱衛生署）民國八十七年五月十
二日衛署藥字第八七０一六九六五號函文，認本件保力胺－Ｓ酵
素含量為一萬四仟單位，依其使用說明書使用方法，則每日服食
量超出三十九萬單位，且宣稱醫療效能，自應列屬藥品管理；及
原審函詢衛生署有關藥事法第六條第一款所謂「經中央衛生主管
機關認定之其他各國藥典、公定之國家處方集，或各該補充典籍
」，目前我國認定之其他各國「藥典」、「國家處方集」、「典
籍」有哪些？其認定程序為何？是否經過公告？經衛生署九十六
年四月十日衛署藥字第０九六０００九二０二號函說明欄記載：
「二、按藥品查驗登記審查準則第七條第二項及第八條規定，業
分別就其他各國藥典、公定國家處方集予以明訂。三、藥事法第
六條第一項第一款所稱經中央衛生主管機關認定之其他各國藥典
、公定國家處方集，於藥品查驗登記審查準則第七條及第八條定
有規定，我國認定之各國藥典（屬國際公認之藥典），如美國藥
典（ＵＳＰ）、日本藥典（ＪＰ）、歐洲藥典（ＥＰ）；十大醫
藥先進國『美國、英國、日本、瑞士、加拿大、法國、澳洲、德
國、比利時、瑞典』之醫藥品集，並以最近五年內之版本均為規
定之列。」惟衛生署係依據九十二年二月六日修正之藥事法第三
十九條第四項而訂定藥品查驗登記審查準則，基於法律不溯及既
往原則，本案自不適用藥品查驗登記審查準則。且依藥事法第三
十九條第四項、藥品查驗登記審查準則第一條、第二條之規定可
知，藥品查驗登記審查準則第七條第二項及第八條規定之其他各
國藥典、公定國家處方集，係作為藥品在申請查驗登記時之採用
證明，而與藥事法第六條第一款無關，上開衛生署函，以藥品查
驗登記審查準則第七條第二項及第八條規定之其他各國藥典、公
定國家處方集，混充為藥事法第六條第一款規定之「其他各國藥
典、公定之國家處方集」。另參照衛生署八十八年七月二十九日
衛署藥字第八八０三三三九七號函，可見日本、瑞士、法國之醫
藥品集出版年份均在七十二年、七十四年、七十七年以後，衛生
署七十二年十二月十七日、七十四年四月二十七日、七十七年十
二月六日何來公告「一九八八年版、一九九一年版、一九九三年
版、一九九六年版之日本醫藥品集、法國之一九九三年版及瑞士
之一九九五年版」，顯見衛生署稱上述國家醫藥品集之公告，實
屬滑稽。(六)日本醫藥品集係記載：該消炎酵素製劑定量時，每一
毫克含五００鳳梨酵素單位以上等語，顯然每一毫克含鳳梨酵素
五００單位以上時，日本醫藥品集才認定為藥品，依上開衛生署
函稱「每公克保力胺－Ｓ酵素含鳳梨酵素一萬四千單位」，則每
一毫克保力胺－Ｓ酵素含鳳梨酵素才一四單位，焉得認定保力胺
－Ｓ酵素為藥品。日本醫藥品集又記載：該處方藥之型態為顆粒
、錠狀或軟膏狀，在水中大部分可溶解，然保力胺－Ｓ酵素在水
中幾乎完全不溶解，且為粉末狀，兩者型態不同。日本醫藥品集
雖記載：「查以鳳梨酵素為藥品主成分，用以治療之量一般一日
八萬至一六萬單位」惟後段則強調：「本劑在體內的作用機序仍
未突解明，用量與效果間的關係也不明確。」，日本醫藥品集顯
然表示鳳梨酵素之用量與效果間尚未肯定，衛生署卻斷章取義，
僅援引「一日八萬至一六萬個單位」，作為認定保力胺－Ｓ酵素
為藥品，實屬偏頗。況且衛生署並未依藥事法第六條第一款公告
日本醫藥品集，焉得作為認定保力胺－Ｓ酵素為藥品之依據？(七)
衛生署八十八年三月二十三日衛署藥字第八八００七九九五號函
稱：「本署曾核發『衛署藥輸字第０一二二四四號派普樂明二十
四公絲』藥品許可證，該藥品雖有十一種成分，但僅鳳梨酵素（
Ｂｒｏｍｅｌａｉｎ）具有藥理作用之主成分，其餘十種，均為
賦形劑，故該項藥品應認屬單方製劑」，該函強詞奪理。因衛生
署已於七十六年公告酵素為食品添加劑，應依食品衛生法加以管
理規範，且其用量並無特別限制，而鳳梨酵素既屬酵素製劑之一
種，理應依食品衛生法規加以規範，又中華藥典及世界各國藥典
，均無將鳳梨酵素記載為藥，令上訴人等深信保力胺－Ｓ酵素非
屬藥品。又衛生署係核發「派普樂明二十四公絲」為藥品，並非
核定鳳梨酵素為藥品，由「超感維體美」健康食品，其每粒成分
亦含有鳳梨酵素（ＢＲＯＭＥＬＡＩＮＳ１０００ＧＤＵ（１０
０ｍｇ）），衛生署係將該產品認定為食品。則衛生署以曾核准
「派普樂明」錠為藥品，因派普樂明錠中含有鳳梨酵素，即認定
鳳梨酵素為藥品，顯然強詞奪理。(八)原判決事實記載該鳳梨酵素
具有「炎症症狀之解緩」藥理效果係載於經中央衛生主管機關認
定之其他各國公定之國家處方及各該補充典籍之藥品，屬藥事法
第六條第一款之藥品等情，惟理由說明上訴人等所販賣之物客觀
上確定具有某項醫療效果（即抗炎作用），縱不具有如宣傳內容
全般之醫療效果者，則其所販賣之物客觀上具藥事法第六條第一
款所稱：「記載於中華藥典或經中央衛生主管機關認定之其他各
國藥典、公定之國家處方集，或各該補充典籍之藥品」之藥品形
態，尚不因無通常藥劑之劑型外觀，而異於是否為藥品之認定。
理由則謂我國醫藥衛生主管機關為保障國人之健康及用藥安全，
就主張或事實上有藥事法第六條第二、三款效果之藥品，自當全
部納入藥事法加以監督、管理，以維藥事法之立法目的，此所以
衛生署主張：「凡成分不明而宣稱療效之產品廣告，除依違規藥
物廣告處理外，其產品得依偽藥、或禁藥論處」、「鑑於其宣稱
醫療效能（適應症），且以治療疾病為產銷目的，縱未檢出西藥
成分或未能證明其含中藥成分，均已構成藥物藥商管理法（藥事
法前身）第五條所稱之藥品要件，自應視同藥品管理，並依同法
有關規定辦理。」等語，對於保力胺－Ｓ酵素究屬藥事法第六條
第一款之藥品或第二、三款之藥品？原判決事實認定與理由說明
顯然未盡一致，而有理由矛盾之違背法令。(九)上訴人等於行銷前
曾將保力胺－Ｓ酵素送請衛生署鑑定其成分，然衛生署以該物品
係天然萃取物，形狀為粉狀並非顆粒或膠囊，認定為食品，不予
鑑定。上訴人等為求慎重，又將該保力胺－Ｓ酵素送至頗具公信
力之昭信科技顧問有限公司檢驗結果，亦未驗出含有鉛或西藥成
分。嗣後王子鈺先生及蘇小姐先後向新竹縣衛生局及嘉義市衛生
局投訴該食用之保力胺－Ｓ酵素具有療效，然經各該衛生局送衛
生署藥物食品檢驗局檢驗結果均未驗出西藥成分，顯見當時衛生
署並未將鳳梨酵素認定為藥品，亦未認定含有鳳梨酵素之保力胺
－Ｓ酵素係偽藥，足令上訴人等相信保力胺－Ｓ酵素並非藥品，
否則衛生署何以未舉發取締。原判決未說明認定上訴人等明知保
力胺－Ｓ酵素屬藥事法第六條第一款之藥品所憑之證據，顯有判
決理由不備之違法。(十)依衛生署七十六年公告酵素得為食品添加
物，並無限定用量，且依衛生署編印之食品衛生管理手冊第四頁
稱食品添加物「用量超過」，亦僅依食品衛生管理法處罰，並無
規定食品添加物用量超過即屬藥品。衛生署要以用量作為認定產
品屬食品或藥品之屬性，必須明文規定公告，有關鳳梨酵素，衛
生署並無制頒法令公告，自不得以用量作為判斷鳳梨酵素屬性之
依據。(十一)九十五年度台上字第四五二八號刑事判決發回意旨指稱
依卷附衛生署訂頒之食品添加物使用範圍及用量標準所載，關於
酵素製劑之使用食品範圍及用量標準、限制，乃規定：「可於各
類食品中視實際需要適量使用」、「限於食品製造或加工必須時
使用」，並無限制酵素使用量之規定；經濟部商品檢驗局檢驗處
八十五年五月一日檢驗生字第二六七五號簡便行文表亦記載：「
衛生署及日本皆未制定酵素之使用範圍及用量標準」。則衛生署
八十八年十一月九日衛署藥字第八八０六八三五八號函所載之每
日服食量，其依據為何？可否憑「每日服用量」作為「藥品」或
「食品」之區別標準？該函是否與衛生署訂頒之食品添加物使用
範圍及用量標準牴觸？據該標準可否推翻衛生署前開不利於上訴
人之函文？均待調查、釐清等語。經查衛生署八十七年五月十二
日衛署藥字第八七０一六九六五號函及八十八年三月二十三日衛
署藥字第八八００七九九五號函與衛生署八十八年十一月九日衛
署藥字第八八０六八三五八號函同意旨，揆諸上開九十五年度台
上字第四五二八號判決意旨，衛生署八十七年五月十二日衛署藥
字第八七０一六九六五號函及八十八年三月二十三日衛署藥字第
八八００七九九五號函所載每日服食量，以「每日服用量」作為
「藥品」或「食品」之區別標準，並無依據，顯與衛生署訂頒之
「食品添加物使用範圍及用量標準」牴觸，原判決顯有未適用衛
生署訂頒之「食品添加物使用範圍及用量標準」之違法。(十二)衛生
署並未規定鳳梨酵素每日服用量在多少單位以上即為藥品？且衛
生署雖稱鳳梨酵素用於治療之量，一般為一日八萬至十六萬單位
，然其並未公告，如何要求上訴人等加以遵循？至「非藥品宣稱
醫療效能」依藥事法第六十九條及同法第九十一條第一項規定，
僅得處新台幣六萬元以上，三十萬元以下罰鍰，並不得以此作為
論斷是否為偽藥之依據。(十三)衛生署多次函覆歷審法院結果及衛生
署八十七年五月十二日衛署藥字第八七０一六九六五號函、八十
七年五月八日衛署藥字第八七０一四三八六號函均稱：雖鳳梨酵
素為食品添加劑，但每日用量如超過八萬至十六萬單位即屬藥品
。而衛生署依上訴人等產品說明書之記載，因每日服食量超過該
標準，認定上訴人等所販售之產品為藥品，衛生署於行政訴訟程
序卻稱：衛生署八十六年十月二十三日衛署藥字第八六０四八三
一九號函記載「鳳梨酵素用於治療之量，一般為一日八萬至十六
萬單位」，係援引日本醫藥品集之記載作為宜將本案「保力胺－
Ｓ」認定為藥品之補強說明而已。」衛生署函釋，反覆不一，至
為明顯。(十四)原判決理由說明：衛生署另於九十七年一月二日再以
衛署藥字第０九六００六七五九０號函敘明該署核准以鳳梨酵素
為主成分之藥品核發藥品許可證者共有二十一張，足認我國確有
核發以鳳梨酵素為主成分之藥品許可證無誤，是該符合許可內容
之鳳梨酵素自亦屬我國藥事法第六條所稱之藥品，應甚明確等語
。查原審於九十六年十二月十七日函請衛生署提出該署前准鳳梨
酵素為主成分之藥品名稱，衛生署於九十七年一月二日以衛署藥
字第０九六００六七五九０號函復原審稱：「經查本署核准含Ｂ
ｒｏｍｅｌａｉｎ（鳳梨酵素）成分藥品許可證共二十一張，詳
如附件，併檢附該等藥品許可證電腦資料影本一份。」上訴人等
以衛生署檢附含Ｂｒｏｍｅｌａｉｎ成分藥品許可證二十一張，
並未敘明該二十一種藥品之全部成分，且依據中華藥典及世界各
國藥典，並未記載Ｂｒｏｍｅｌａｉｎ為藥品，為釐清衛生署核
准含Ｂｒｏｍｅｌａｉｎ成分之二十一種藥品，是否含有其他為
中華藥典記載為藥之成分；上訴人等乃聲請原審再向衛生署函查
：衛生署九十七年一月二日衛署藥字第０九六００六七五九０
號函覆原審，檢附含Ｂｒｏｍｅｌａｉｎ（鳳梨酵素）成分藥品
許可證二十一張，該二十一種藥品之成分除Ｂｒｏｍｅｌａｉｎ
外，尚含有那些成分？上開二十一種藥品，具有藥理作用之主
成分為何？原審函請衛生署查明該署衛署藥字第０九六００六七
五九０號函附件之藥品許可證所載各藥品之成分，衛生署以衛署
藥字第０九七０００五一七四號函復原審，係檢附該署衛署藥字
第０九六００六七五九０號函附之藥品許可證清單所載各藥品資
料影本計二十一份主成分表，上訴人等選任辯護人復聲請原審向
衛生署函查：衛署藥字第０九七０００五一七四號函附之二十
一種藥品許可證，其中十七種藥品許可證，何以其成分僅為「Ｂ
ｒｏｍｅｌａｉｎ」（鳳梨酵素），衛生署即核准為藥品？衛
署藥製字第０一四四四七號藥品許可證與衛署藥製字第０一九二
四六號藥品許可證，兩者之成分均僅為「Ｂｒｏｍｅｌａｉｎ」
（鳳梨酵素），前者之適應症為「手術後及外傷後腫脹之緩解、
副鼻腔炎、乳房鬱積、呼吸器疾患隨伴喀痰喀出困難、氣管內麻
醉後之喀痰喀出困難、痣核」，而後者之適應症為炎症症狀的緩
解（外傷、痔瘡及手術後之消炎、消腫），何以二者適應症不同
？因中華藥典及外國藥典均未將鳳梨酵素（Ｂｒｏｍｅｌａｉｎ
）列為藥品，上開十七種許可證所示之藥品，其成分僅Ｂｒｏｍ
ｅｌａｉｎ（鳳梨酵素），衛生署即核定為藥品，實有函請衛生
署說明之必要。衛署藥製字第０一四四四七號藥品許可證與衛署
藥製字第０一九二四六號藥品許可證，兩者之成分均為「Ｂｒｏ
ｍｅｌａｉｎ」（鳳梨酵素），該二者藥品之適應症自應相同，
惟依該二種藥品許可證所示，該二者之適應症卻不同，亦有函請
衛生署說明之必要。惟原審未再向衛生署函查，卻援用上開有疑
義之衛生署九十七年一月二日衛署藥字第０九六００六七五九０
號函檢附以鳳梨酵素為主成分之藥品許可證二十一張作為認定鳳
梨酵素亦屬我國藥事法第六條所稱之藥品，顯有應於審判期日調
查之證據而未予調查之違法。(十五)保力胺－Ｓ酵素之消費者眾多，
證人即消費者張政富在上訴審證稱：我是跟我的客戶眼鏡行買保
力胺－Ｓ，我沒有受騙的感覺，因為我沒有期待會有什麼樣的結
果等語；且本案檢舉人於偵、審中均未到庭，上訴人等於報紙揭
露後，亦無條件接受消費者退貨，上訴人等並無詐欺之意。原審
稱上訴人等「獲取不法暴利六億元以上」，顯無實據云云。惟查
原判決依憑上訴人等部分不利於己之自白、共同被告盧正光、陳
明和之供述、證人藍國岳、李寶珍於第一審之證言、證人湯金菊
於調查局之證言、證人張政富、紀永昌於上訴審之證言、衛生署
七十二年二月十七日衛署藥字第四一一六二四號公告、七十四年
衛署藥字第五三二一八五號公告、七十七年十二月六日衛署藥字
第七六三五八四號公告、八十四年六月十六日衛署藥字第八四０
二四六二０號函、八十四年十二月一日衛署藥字第八四０七０八
六二號函、八十四年十二月二十日衛署藥字第八四０七一二五三
號函、八十五年五月二十三日衛署藥字第八五０一九八三九號函
、八十五年六月二十八日衛署藥字第八五０二九０六一號函、八
十五年十二月十六日衛署藥字第八五０五八六六一號函、八十六
年六月三十日衛署藥字第八六０三五八一六號函、八十七年五月
十二日衛署藥字第八七０一六九六五號函、八十八年三月二十三
日衛署藥字第八八００七九九五號函、八十八年十一月三十日衛
署藥字第八八六八三六號函、九十六年六月二十日衛署藥字第０
九六００二０九四八號函、九十六年十二月十一日衛署藥字第０
九六００四一０八七號函、九十七年一月二日衛署藥字第０九六
００六七五九０號函、八十五年衛署食字第八五０一九四六三號
函、九十年十一月六日衛署食字第０九０００六六四四七號函、
衛生署核發鳳梨酵素許可證資料扣案保力胺－ＳＰ酵素一一四箱
（每箱一二０包）、一箱（計三０包）、保力胺－Ｓ酵素一八０
包、保力胺公司酵素產品包裝袋四個、保力胺公司酵素產品說明
書二本、保力胺公司產品目錄一本、保力胺公司八十四年帳冊一
本、保力胺公司組織獎金明細表二冊、文宣資料一冊、損益表一
本、資產負債表二本、產品資料五本、產品說明錄影帶一捲等證
據，資以認定上訴人等有原判決事實欄所記載之犯罪事實。因而
撤銷第一審關於上訴人等部分之不當判決，依想像競合犯、刑法
修正前連續犯之規定，從一重分別論處上訴人等共同連續明知為
偽藥而販賣各罪刑（主刑部分各處有期徒刑一年八月），已詳述
其所依憑之證據及認定之理由，對於上訴人等均否認有本件犯行
，甲○○辯稱：其係保力胺公司之掛名副董事長，未實際經營業
務；保力胺公司所銷售之物，係供人食用之健康食品，並未含有
α胰凝乳蛋白，而鳳梨酵素僅為食品添加物，應依食品管理法處
理，其確實有寫療效，但並非藥品，衛生署將鳳梨酵素認定為藥
品，顯有誤會。乙○○辯稱：有事先將保力胺－Ｓ酵素送化驗，
未發現有西藥及危害人體健康之成分，且其和盧正光、甲○○均
食用後發覺反應良好，才銷售給大眾。上訴人等另均辯稱：「渠
等所販賣之保力胺－Ｓ酵素，絕非藥品，因中華藥典並未記載鳳
梨酵素為藥品，而衛生署憑以認定保力胺－Ｓ中之鳳梨酵素為藥
品，係以英國藥典為依據，然該藥典本文中並未記載，僅記載於
該藥典之附錄且係作分析與試驗之試劑，並非記載鳳梨酵素為藥
品，另所憑以認定之日本醫藥品集為日本民間成藥之收集目錄，
並非藥事法第六條第一款規定之公定國家藥典，衛生署引此為認
定本件鳳梨酵素為藥品，似有誤會，又衛生署所核准之鳳梨酵素
為藥品，須以一ｍｇ有四００單位為前提，上訴人等所行銷之鳳
梨酵素活性相當低微，一ｍｇ僅有一三至一八單位，屬於粗製品
，應屬供人食用之食品而非藥品，況衛生署亦曾公告酵素劑為食
品添加劑，因此該酵素應屬食品，又依藥事法第九十一條規定，
食品如有療效說明者，亦僅處一定之罰鍰，並無刑責之規定」、
「販賣者為低單位之鳳梨酵素係食品，鳳梨酵素為合法食品添加
物，不具藥品之外觀，藥品限於以原料藥加工製造之製劑」、「
衛生署曾於七十七年七月二十二日以行政命令公告鳳梨酵素製劑
為食品添加劑，所以鳳梨酵素非藥品，故製造鳳梨酵素或植物性
綜合酵素均不違法，上訴人等基於信賴政府發給製造酵素廠商之
公司執照及工廠登記證，自不違法」、「第三人施能文販賣之『
活力安Ａ酵素』係仿冒本件保力胺－Ｓ，該施能文卻經台灣台南
地方法院檢察署認定該產品非藥品而為食品，而為不起訴處分（
八十四年度偵字第一二三七六號），自應就上訴人等為相同之認
定」、「百利康－Ｆ及弘茂鳳梨精華素等產品其主要成分均為鳳
梨酵素，衛生署均列為食品管理，不該為不同之認定」、「上訴
人提出其經銷商之檢驗報告，證明未驗出鎮定劑等西藥成分，足
證保力胺－Ｓ非藥品」云云。又證人紀永昌於上訴審證稱：「據
我所學知識中，鳳梨酵素根本不算藥，而且食品都有可能有療效
，如有稱療效，則應依食品衛生管理法處罰。」「（本件有無經
純化過程？）沒有經精緻純化過程，根本不算是藥，只能算是食
品級。」「（藥及食品分際？）藥事法認定藥是原料藥及製劑，
而衛生署的人上次也承認說不是製劑，我們認應依食品衛生管理
法處罰，而不是藥事法處理。」「（如鳳梨酵素經純化過程是否
為藥？）就我學的過程，鳳梨酵素根本不是藥」等語。經綜合調
查證據之結果，認均係卸責之詞不可採信；或不足為上訴人等有
利之認定，分別在判決內詳予指駁，並說明其證據取捨及判斷之
理由。另說明上訴人等於原審聲請傳訊證人藍國岳證明「保力胺
－Ｓ」酵素並非藥品，因證人藍國岳業於第一審以證人之身分作
證明白，且該「保力胺－Ｓ」酵素究應否列為藥品管理，業經衛
生署多次來函敘明；證人即該署藥政處人員李寶珍等人亦於上訴
審供證明確，自無傳訊證人藍國岳之必要。查(一)認事採證、證據
之取捨及證據證明力之判斷，俱屬事實審法院之職權，苟無違背
證據法則，自不能指為違法。本件原審綜合上訴人等部分不利於
己之自白、共同被告盧正光、陳明和之供述、證人藍國岳、李寶
珍於第一審之證言、證人湯金菊於調查局之證言、證人張政富、
紀永昌於上訴審之證言及證人藍國岳、湯金菊、張政富之證述，
斟酌其他證據，認定上訴人等有本件罪行。對於上訴人等辯解，
認不足採；證人紀永昌所為證言，不足為上訴人等有利之認定；
已分別在判決內詳述其認事採證、證據取捨及判斷之理由，核與
證據法則並無違背，為其職權之適法行使，依上開說明，自不能
指為違法。上訴意旨(一)(二)(三)(四)(五)(六)(七)(八)置原判決已說明之事項或
屬原審採證認事職權之適法行使，任意指摘，自非適法之上訴第
三審理由。(二)原判決於理由貳二、(三)、(2)說明上訴人等自承與陳
明和接觸時，已明知陳明和原所生產之保力胺－Ｓ主要是作為雞
、豬等動物飼添加劑，上訴人等當明知對於與該動物用之「保力
胺－Ｓ」之主要成分相同之保力胺－Ｓ酵素具有一定藥理作用「
抗炎」之事實。再依上訴人等製作之產品說明書強調其產品內含
鳳梨酵素「具有『高度複合活性化的特性』，主要成分為提鍊出
之鳳梨酵素、多糖類酵素及進口之胰凝乳蛋白分解酵素，保力胺
－Ｓ其酵體活化介，是一種極複雜之化合物，在生命體內主司消
化、同化、新陳代謝、催進化學反應、強化食物營養、強迫吸收
、增強動物體活力持續、同時對各種炎症有緩解消除作用」、有
「改善體質、淨化血液、細胞新生、抗菌消炎、抗瘤抗癌、蛋白
分解、誘導藥效」等健康效能，並有「使便秘、整腸、胃下垂、
胃潰瘍、痔瘡、香港腳、血膜炎、高低血壓異常、腦出血引起之
半身不遂、小兒氣喘、癲癇、神經痛、風溼痛、溼疹、皮膚炎、
紫斑病、其他創傷、紅腫等疾病有顯著療效，對於飲酒過量宿醉
、性無能、污染病、美容，皆有良好效果」、「植物性複合酵素
對於維持身體的健康，及對於各種疾病具有神奇療效」等語。足
見上訴人等係以「保力胺－Ｓ」酵素具有醫療作用作為宣傳之重
點，主觀上顯有將「保力胺－Ｓ」酵素作能發生「醫療效果」之
藥品加以販賣甚明；且「保力胺－Ｓ」酵素係未經核准而擅自製
造，上訴人等自有販賣偽藥之犯行，已詳敘上訴人等明知「保力
胺－Ｓ」酵素係屬偽藥而販賣所憑之證據及認定之理由，經核並
無上訴意旨(九)所指理由不備之違法。(三)原判決另於理由貳二、(三)
、(4)說明衛生署係以本件上訴人等所販賣之成品保力胺－Ｓ酵素
，其成分中既含有對人體會產生醫療效果之鳳梨酵素，且經載於
主管機關認可之日本醫藥品集中合於藥事法第六條第一款所稱之
藥品，復依上訴人等指示之每日服用量及服用方法，已超出藥典
所核准許可藥品之鳳梨酵素含量，將產生遠強於服用藥品型態鳳
梨酵素對身體或生理影響，上訴人等又大力宣稱療效，上訴人等
販賣「保力胺－Ｓ」酵素成品之行為，自屬販賣藥品無疑。上訴
人等所辯衛生署僅「以用法、用量」決定所販賣者是否為藥品云
云，顯係忽略上訴人等販賣本件產品時大力宣稱療效之事實。足
見衛生署並非單以上訴人等販賣之「保力胺－Ｓ」酵素內含有鳳
梨酵素成分作為認定應列藥品管理之唯一依據，自無上訴意旨(十)
(十一)(十二)(十三)所指之違法。(四)上訴人等選任辯護人雖於原審九十七年四
月九日聲請向衛生署函查上訴意旨(十四)所指之事項，然經原審將上
訴人等聲請調查事項意旨函詢衛生署，經該署以九十七年六月六
日衛署藥字第０九七００二三七二三號函覆原審後（見原審卷一
第二二九頁、第二三０頁），上訴人等即未再聲請調查證據；且
於原審審理期日經審判長訊問「尚有何證據請求調查？」上訴人
及其選任辯護人亦均答稱：「沒有」（見原審卷二第七二頁）。
而原判決業於理由貳二、(二)、(三)說明衛生署八十五年十二月十六
日衛署藥字第八五０五八六六一號及同署八十五年五月二十三日
衛署藥字第八五０一九八三九號等函均明確認定上訴人等販賣之
「保力胺－Ｓ」酵素係屬藥事法第六條第一款所定之藥品，此部
分事實已臻明確，原審未為無益之調查，自無應於審判期日調查
之證據而未予調查之違法。上訴人等其餘上訴意旨所指各節，或
為單純事實之爭執；或於原判決之主旨不生影響之事項任意指摘
；或原審已加審酌、論斷，屬原審得本於職權裁量之事項，已於
判決內詳述其認事採證及證據取捨、判斷之理由，為其職權之適
法行使，或事證已明並無再為傳訊調查必要之裁量事項，核與法
律規定得為第三審上訴理由之違法情形均不相適合，應認其等之
上訴違背法律上之程式，予以駁回。又上訴人等想像競合所犯刑
法第三百三十九條第一項詐欺罪部分，屬不得上訴第三審之案件
，上訴人等對此部分一併提起上訴，自非法之所許，應予駁回，
併予指明。
據上論結，應依刑事訴訟法第三百九十五條前段，判決如主文。
中    華    民    國  九十八  年    四    月   三十   日
                      最高法院刑事第十二庭
                          審判長法官  黃  一  鑫
                                法官  張  春  福
                                法官  林  勤  純
                                法官  李  錦  樑
                                法官  陳  國  文
      本件正本證明與原本無異
                                      書  記  官
中    華    民    國  九十八  年    五    月    八    日
                                                      Ｑ


司法院資訊處製作；財團法人民間司法改革基金會備份。
